【裁判字號】    99,抗,250
【裁判日期】    990518
【裁判案由】    聲請裁定沒收違禁物
【裁判全文】
臺灣高等法院臺中分院刑事裁定           99年度抗字第250號
抗  告  人  臺灣彰化地方法院檢察署檢察官
被      告  乙○
            甲○○
            丙○○
上列抗告人因被告等違反農會法，聲請單獨宣告沒收案件，不服
臺灣彰化地方法院中華民國99年1月26日所為裁定（98年度聲字
第2246號），提起抗告，本院裁定如下:
    主  文
抗告駁回。
    理  由
一、本件抗告意旨略以：臺灣彰化地方法院以98年度選易字第2
    、3號判處被告丙○○有期徒刑1年，緩刑2年、被告乙○、
    甲○○各處有期徒刑10月，緩刑2年確定，然觀諸該98年度
    選易字第2、3號判決之事實，業已認定扣得被告甲○○所受
    賄款新臺幣（下同）18萬元、被告丙○○所受16萬8千元，
    顯已認定上開款項為行賄款項，且細查上開判決之理由並未
    敘述農會法第47條之1第2項規定非採取絕對義務沒收主義，
    而非屬刑法第40條第2項規定之單獨專科沒收。另參酌本案
    相關判決即臺灣彰化地方法院98年度選易字第4號判決之主
    文，諭知：「陳輝雄犯農會法第四十七條之一第一項第一款
    之收受財物罪，處有期徒刑肆月，如易科罰金，以新臺幣壹
    仟元折算壹日。緩刑參年，並應於本判決確定後參個月內向
    國庫支付新臺幣貳萬元。所收受未扣案之財物新臺幣壹萬貳
    仟元，沒收，如全部或一部不能沒收時，追徵其價額。施玉
    期共同犯農會法第四十七條之一第一項第一款之收受財物罪
    ，處有期徒刑肆月，如易科罰金，以新臺幣壹仟元折算壹日
    。緩刑參年，並應於本判決確定後參個月內向國庫支付新臺
    幣貳萬元。所收受未扣案之財物新臺幣壹萬貳仟元，沒收，
    如全部或一部不能沒收時，追徵其價額。」等語，顯已認定
    上開行賄款項應依法宣告沒收，則本件若認定陳輝雄、施玉
    期之收受賄款依法應宣告沒收，而卻未對次一層上游行賄者
    甲○○、丙○○所收受賄款宣告沒收，顯不符合農會法第47
    條之1第2項之解釋意旨，故應認農會法第47條之1第2項應採
    取絕對義務沒收主義，原審疏未詳究，逸脫現行農會法第47
    條之1第2項之包攝範圍，認為本件聲請要件不合而駁回聲請
    ，尚有未洽，爰提起抗告，請求撤銷原裁定云云。
二、按「沒收，除有特別規定者外，於裁判時併宣告之。違禁物
    或專科沒收之物，得單獨宣告沒收。」刑法第40條定有明文
    。參諸前揭法文修正立法理由稱：「一、按特別刑事法律如
    刑事訴訟法第259條之1或其他可單獨宣告沒收者，因不於裁
    判時併予宣告，爰增訂『除有特別規定者外』文字，以資區
    別。二、刑法分則或刑事特別法關於專科沒收之物，例如偽
    造之印章、印文、有價證券、信用卡、貨幣，雖非違禁物，
    然其性質究不宜任令在外流通，自有單獨宣告沒收之必要。
    」足見沒收，除類如刑事訴訟法第259條之1或可為單獨宣告
    沒收之規定外，於裁判時併宣告之，至得單獨宣告沒收之「
    專科沒收之物」，係指性質不宜任令在外流通故採必科主義
    之義務沒收物而言（司法院98年智慧財產法律座談會第4號
    法律問題研討結果參照）。次按刑罰法令關於沒收之規定，
    有採職權沒收主義與義務沒收主義，職權沒收，指法院就屬
    於被告所有，並供犯罪所用或因犯罪所得之物，仍得本於職
    權為斟酌沒收與否之宣告，例如刑法第38條第1項第2款、第
    3款、第3項前段等屬之。義務沒收，又可分為絕對義務沒收
    與相對義務沒收2者，前者指凡法條規定「不問屬於犯人與
    否，沒收之」者屬之，法院就此等之物，無審酌餘地，除已
    證明滅失者外，不問屬於犯人與否或有無查扣，均應沒收之
    ，後者指凡供犯罪所用或因犯罪所得之物，均應予以沒收，
    但仍以屬於被告或共犯所有者為限，最高法院93年度臺上字
    第2751號判決意旨可資參照。準此，農會法第47條之1第2項
    係規定「犯前項之罪者，所收受之財物沒收之。如全部或一
    部不能沒收時，追徵其價額。」並無得單獨宣告沒收之規定
    ，亦無規定「不問屬於犯人與否，沒收之」之字樣，則依前
    開所述，農會法第47條之1第2項，尚非屬法律明文得單獨宣
    告沒收，亦非採取絕對義務沒收主義，即非符合刑法第40條
    第2項得單獨專科沒收之規定。
三、經查，被告3人因違反農會法案件，業經原審法院以98年度
    選易字第2、3號判決判處被告丙○○有期徒刑1年，緩刑2年
    、被告乙○、甲○○各處有期徒刑10月，緩刑2年確定，有
    該案判決書與臺灣高等法院被告前案紀錄表在卷可稽。惟該
    案所扣得之被告甲○○所收受賄款18萬元、被告丙○○所收
    受賄款16萬8000元，本質即為金錢，屬一般社會上可以在外
    自由流通之物，並非違禁物，亦未見刑法或其他法律特別規
    定該賄款可以單獨宣告沒收，本應於其等違反農會法案件內
    併予宣告沒收，方符法制，且該賄款依其性質為金錢，並無
    不宜任令在外流通之特性，亦難認符合刑法第40條第2項單
    獨專科沒收之規定，則揆諸首揭法條意旨，自難予單獨宣告
    沒收。至檢察官抗告意旨雖援引臺灣彰化地方法院98年度選
    易字第4號之判決主文，作為違反農會法第47條之1第2項之
    規定，依法應宣告沒收之依據，惟沒收為從刑之一種，除違
    禁物或專科沒收之物得單獨宣告沒收外，依主從不可分原則
    ，自應附隨於主刑同時宣告之，若無主刑，從刑即失所附麗
    ，故原審法院上開98年度選易字第4號判決主文於主刑項下
    諭知沒收部分之從刑，係於法有據（刑法第40條第1項規定
    ）。至前揭原審法院98年度選易字第4號判決認定該案被告
    陳輝雄、施玉期之收受賄款依法應宣告沒收，原審法院98年
    度選易字第2、3號判決卻未對次一層上游行賄者甲○○、丙
    ○○所收受賄款宣告沒收，固有不當之處，亦屬檢察官應循
    對該案提起上訴以尋求救濟，要難據此認定農會法47條之1
    第2項係採取絕對義務沒收主義。從而，檢察官聲請本案單
    獨宣告沒收，並無理由，原審為駁回聲請之裁定，本院經核
    並無不合，檢察官提起本件抗告，為無理由，應予駁回。
據上論斷，應依刑事訴訟法第412條，裁定如主文。
中    華    民    國    99    年     5    月    18    日
            刑事第九庭  審判長法  官  江  德  千
                              法  官  莊  深  淵
                              法  官  賴  妙  雲
以上正本證明與原本無異。
不得再抗告。
                              書記官  蘇  昭  文
中    華    民    國    99    年     5    月    18    日

司法院資訊處製作；財團法人民間司法改革基金會備份。
